【裁判字號】    97,勞訴,2
【裁判日期】    970229
【裁判案由】    給付退休金差額
【裁判全文】
臺灣高雄地方法院民事判決               97年度勞訴字第2號
原      告  丁○○
            丙○○
            庚○○
            戊○○
            乙○○
            辛○○
            甲○○
            子○○
            己○○
            壬○○
共      同  劉思龍律師
訴訟代理人
被      告  台灣中油股份有限公司
法定代理人  癸○○
訴訟代理人  葉銘進律師
上列當事人間請求給付退休金差額事件，經本院於民國97年2 月
15日言詞辯論終結，判決如下：
    主      文
被告應給付原告丁○○新台幣壹拾肆萬零柒佰參拾捌元及自民國
九十六年二月一日起至清償日止按週年利率百分之五計算之利息
。
被告應給付原告丙○○新台幣壹拾伍萬參仟捌佰參拾參元及自民
國九十三年十月三十一日起至清償日止按週年利率百分之五計算
之利息。
被告應給付原告庚○○新台幣壹拾伍萬肆仟玖佰壹拾玖元及自民
國九十五年一月一日起至清償日止按週年利率百分之五計算之利
息。
被告應給付原告戊○○新台幣壹拾伍萬貳仟零陸拾柒元及自民國
九十六年二月一日起至清償日止按週年利率百分之五計算之利息
。
被告應給付原告乙○○新台幣壹拾貳萬陸仟伍佰玖拾元及自民國
九十六年四月一日起至清償日止按週年利率百分之五計算之利息
。
被告應給付原告辛○○新台幣壹拾伍萬壹仟壹佰零壹元及自民國
九十六年四月一日起至清償日止按週年利率百分之五計算之利息
。
被告應給付原告甲○○新台幣壹拾伍萬壹仟零玖拾陸元及自民國
九十六年四月一日起至清償日止按週年利率百分之五計算之利息
。
被告應給付原告子○○新台幣壹拾肆萬捌仟肆佰肆拾陸元及自民
國九十六年四月一日起至清償日止按週年利率百分之五計算之利
息。
被告應給付原告己○○新台幣壹拾肆萬肆仟陸佰參拾玖元及自民
國九十六年三月四日起至清償日止按週年利率百分之五計算之利
息。
被告應給付原告壬○○新台幣壹拾伍萬零參佰玖拾元及自民國九
十六年三月四日起至清償日止按週年利率百分之五計算之利息。
訴訟費用由被告負擔。
    事實及理由
一、緣原告丁○○、丙○○、庚○○、戊○○、乙○○、辛○○
    、甲○○、子○○、己○○、壬○○分別係自民國63年7 月
    1 日、61年6 月19日、58年2 月10日、63年6 月10日、57年
    9 月11日、56年9 月23日、59年4 月27日、53年10月19日、
    59 年9月7 日、59年6 月16日起陸續受僱於被告位高雄地區
    之各廠區，嗣則各於96年1 月1 日、93年10月1 日、94年12
    月1 日、96年1 月1 日、96年3 月1 日、96年3 月1 日、96
    年3 月1 日、96年3 月1 日、96年2 月1 日、96年2 月1 日
    退休離職，各人受僱期間分為31年、34年3 個月又13日、39
    年4 個月又22日、34年又22日、36年9 個月又21日、37年9
    個月、38年2 個月又5 日、39年6 個月又3 日、36年9 個月
    又25日、37年又16日，而被告於伊等退休時雖曾給付退休金
    ，惟伊等任職期間每月均固定領有夜點費，而其核發係針對
    有輪值中、晚班之工作人員所為固定工作制度之給與，此因
    特殊工作條件而對勞工所增加之現金給付，其性質上本屬伊
    等因夜間值班工作所得之勞務對價，且亦為制度上經常性之
    給與而應屬勞動基準法所定之工資，詎被告乃認該筆夜點費
    並非工資之一部而拒絕將之計入平均工資之內，致分別短少
    給付伊等如各年資基數夜點費之退休金，為此乃依法請求判
    令如主文第1 項至第10項所示之金額及均自各人退休日起30
    日之翌日起至清償日止按年息5%計算之遲延利息。
二、被告則以伊發放夜點費之起源，原係體恤值夜班員工而購買
    實物發給誤餐夜點之方式，即從「食物」發放逐步演變而於
    61年2 月間改成發放金錢，嗣並與誤餐費隨同調整，並隨物
    價指數而定，且此僅對輪值中、晚班者發放而不及於早班者
    ，此自係鼓勵、體恤員工於夜間工作之具有勉勵、恩惠性質
    之福利性給與，且晝夜輪班制本即為勞動基準法第34條所明
    定，此既為法定之工作方式，故其晝夜輪班自為正常工作時
    間之範圍，雇主除勞工原應領工資外，依法並無庸對此所謂
    夜間之辛勞另為任何其他額外之給付，系爭夜點費自非原告
    等勞工提供勞務之對價甚明，此無論係固定發放與否，依法
    自均不得列入工資之範圍，另者伊為國營事業，依國營事業
    管理法第14條規定，伊就原告之待遇及福利等勞動條件自應
    依行政院規定之標準定之，而國營事業員工之退休撫恤資遣
    等事項，行政院並訂有「經濟部所屬事業人員退休撫恤及資
    遣辦法」以供遵循，且該部國營事業委員會並即函示平均工
    資不得包括夜點費在內，依此，原告本不得請求將非勞動契
    約內容者列入平均工資之內而請求補發退休金差額，原告請
    求自為無據等語為辯，並聲明求為判決駁回原告之訴，如受
    不利之判決，且願供擔保請准免為假執行之宣告。
三、兩造不爭執之事項：
  (一)、原告等原均係受僱於被告位高雄各廠區之勞工，並分別因
      退休而離職，其任職期間起迄各如原告附表1～10所示。
  (二)、被告工廠之作業方式原即係採24小時3 班輪流作業，早班
      自8 時至16時、小夜班自16時至凌晨0 時、大夜班自凌晨
       0時至翌日8 時，員工輪值小夜班、大夜班時，不分對象
      即各由被告均分別發給夜點費150 元、300 元。
  (三)、被告給付原告等退休金時，均未將夜點費列入工資項下以
      計算平均工資，若將系爭夜點費列入工資之列，依其年資
      基數計算，則分別短付原告等人如聲明（96年12月3 日準
      備狀）所示金額。
四、本院就兩造必要爭點所為之判斷：
    本件唯一之爭點僅為系爭夜點費是否屬工資之範疇而應予列
    入勞基法（兩造就原告有勞基法之適用並無爭議）所定平均
    工資之內者，茲分述如後：
  (1)、勞動基準法所定「工資」應有之定義及其判斷：
      按「勞工，謂受雇主僱用從事工作獲致工資者」，而「工
      資者，謂勞工因工作而獲得之報酬，包括工資、薪金及按
      計時、計日、計月、計件以現金或貨物等方式給付之獎金
      、津貼及其他任何名義之經常性給與均屬之」，另「勞動
      基準法第2 條第3 款所稱之其他任何名義之經常性給與，
      係指左列各款以外之給與：一、紅利；二獎金... ；三、
      春節、端午節、中秋節給與之節金；... 九、差旅費、差
      旅津貼及交際費（原列夜點費及誤餐費業於94年6 月15日
      修法刪除）；... 十一、其他經中央主管機關會同中央目
      的事業主管機關指定者」，勞動基準法第2 條第1 、3 款
      及同法施行細則第10條分別定有明文。是勞動基準法所規
      定之勞雇關係，係指一方在從屬於他方之關係下，提供職
      業上之勞動力而由他方給付報酬之契約關係（最高法院89
      年度台上字第1620號判決意旨參照），而參以僱傭契約之
      「一方為他方服勞務，他方給付報酬」之條文文義，其工
      資者，原應係指勞工之勞力所得而為其勞動對價之給與始
      足當之，倘係雇主為改善勞工生活而給付，或為其單方之
      目的給付具有勉勵、恩惠性質之給與，即非為勞工之工作
      給付之對價，原應不得列入工資範圍之內（最高法院七十
      九年度台上字第二四二號判決意旨參照），此係給付與對
      待給付之當然結論，惟如該恩惠性給與在長期實施後嗣業
      經雇主予以制度化，即該給付業具制度上之經常性（制度
      上具有給付之義務者，不問是依工作規則、團體協約或勞
      動契約而須給付者均屬之，至於該給付之形式名稱如何則
      非所問）而已為勞工所得預見、信賴或為期待之可能時，
      則該給付即喪失其任意性、恩給之性質而已成為契約上之
      義務，其即因此經常性而由之轉變為「擬制工資」（即薪
      資替代所得之給付），且其如經常構成勞工由勞動關係取
      得生活資金總額一部分之給與項目，即將該項給與認作工
      資之計算結果為接近勞工平日之實際收入水準時，為期保
      障勞工在退休後仍能擁有正常工作時一般收入水準以完成
      雇主履行法定保護照顧之義務，此擬制工資即應予納入勞
      動基準法所定平均工資之計算之列，以適正反映勞工在通
      常狀態下自勞動關係取得生活資金之金額水準，進而提供
      勞工在退休後無工作所得時由雇主支給所得替代之生活保
      障。
  (2)、系爭夜點費係屬勞動對價抑為恩惠性質之給與？
      按「勞工工作採晝夜輪班制者，其工作班次，每週更換一
      次，但經勞工同意者不在此限」，勞動基準法第34條第1
      項定有明文。查系爭夜點費原係被告所屬台灣油礦探勘處
      總務課職員於38年2 月間以「中州探井員工因夜班時間冗
      長勢需夜膳以維員工體力... 懇請賜准津貼探井值夜人員
      於班期間每次一餐... 」為由簽請該處處長核准以膳食津
      助為始，嗣被告則於40年4 月1 日訂以「中國石油股份有
      限公司總公司暨所屬各地儲油田所儲油庫供應站職員加班
      及支給加班費誤餐費暫時辦法」，並於41年12月2 日就「
      鑽井工值夜班以繼續8 小時者支領餐費由」乙節解釋為係
      自「午夜至次早繼續8 小時者支領為原則，但為顧及兩班
      輪值人員，可以包括年夜繼續8 小時計算」等語，而經濟
      部並於42年7 月18日令被告應轉知所屬就餐點費應附有購
      買餐點之支出憑證單據以作為報銷憑證乙節，此有簽呈、
      資源委員會中國石油股份有限公司函、中國石油股份有限
      公司台灣油礦探勘處公文稿、經濟部令等件在卷可稽，是
      被告給付夜點費之原由既係由其所屬油礦探勘處為體恤探
      井人員值夜所需故准予膳食津助而來，並由之轉為誤餐費
      且須憑證報銷，其即係從食物發放而逐步演變成金錢至明
      ，而晝夜輪班制依上開規定本即為法定之工作時間方式，
      該制除工作班次每週應予更換及應給予適當之休息時間外
      ，勞動基準法並未因其時段是否屬危險工時而有應再給予
      輪值夜班之勞工其他給付之規定，亦即晝夜輪班乃仍在勞
      工正常之工作時間範圍內，雇主對勞工於夜間之正常工作
      ，除其原應有之薪資外，依法自無庸再為任何其他額外之
      給付，且勞工於此亦不得予以拒絕，則原告等在受雇於被
      告之時依上述既已明知其工廠作業方式原即係採24小時3
      班輪流作業，其於夜間輪班即屬其正常之工作時間範圍，
      其薪資自原即已包含此者，是系爭夜點費之給與與勞工夜
      間輪值之勞務提供間，自非處於同時履行之關係而不具對
      價性，且依上開原由而言，此應得認係雇主即被告因體恤
      下屬而單方所為之恩惠性、獎勵性質之給與甚明。
  (3)、系爭夜點費得否計入平均工資之列？
      查被告所屬台灣油礦探勘處於49年乃制定「台灣油礦探勘
      處夜班工作人員發給夜點費辦法」而實施夜點費之發放，
      於61年2 月間更依該辦法而改採現金發放方式，並於69年
      間再制定「台灣油礦探勘總處夜班工作人員夜點費支給標
      準表」，且被告於77年間即就所屬各分支機構全面施行發
      放夜點費，更逐年就大夜、小夜調整其金額乙節，此有上
      開辦法、支給標準表及各函件附卷足憑，是系爭夜點費依
      上所述固未具勞動對價性而為被告單方具有勉勵、恩惠性
      質之給與而原應不得列入勞動基準法所定工資範圍之內，
      惟被告就系爭夜點費自61年間起即已為現金之發放，且並
      於77年間起即為全面實施，並依消費水準逐年為檢討調整
      ，被告自已將之條文化而予列入工作規則之列，其於員工
      輪值大、小夜後，就此自已具給付之義務，此之給付業已
      具制度上之經常性，並已為原告等勞工所得預見、信賴，
      則依上開說明，系爭夜點費即因已成為被告履行勞動契約
      上義務之一部而已喪失其任意性、恩給之性質而已轉變為
      擬制工資，且系爭夜點費依原告所提如卷附之工作人員薪
      津表所示原即已為被告薪資表列之固定項目，並為原告等
      人每月可得領取之金額，此自屬原告平日工作實際收入之
      一部，其自已經常構成原告等由勞動關係所得薪資總額一
      部分之給與項目，並得適正反映其等在每月通常狀態下自
      勞動關係可取得生活資金之金額水準，則此已屬擬制工資
      之系爭夜點費，自應納入勞動基準法所定平均工資計算之
      列始得反映原告平日正常工作所得之水準，原告主張系爭
      夜點費應予計入各人平均工資之列以計算其退休金等語自
      屬可採。至被告雖辯稱國營事業員工之退休撫恤資遣等事
      項應依行政院所訂「經濟部所屬事業人員退休撫恤及資遣
      辦法」為之，而該部國營事業委員會業已函示平均工資不
      得包括夜點費在內云云，惟該經濟部所屬事業人員退休撫
      恤及資遣辦法第3 條、第6 條業分別規定以「本辦法所稱
      基數，係指計算事由發生時一個月平均工資。平均工資依
      勞動基準法有關規定辦理」、「各機構人員退休金按其在
      勞動基準法施行前後之工作年資，分別依臺灣省工廠工人
      退休規則及勞動基準法之規定計算」等語，則其有關平均
      工資、工作年資等之計算，依該辦法亦應循勞動基準法所
      定之標準為之，該部國營事業委員會所為之相關函示自亦
      應依此判斷，而系爭夜點費依勞動基準法所定標準既應認
      屬工資之列，與之相左之各該函示自無拘束適用之餘地，
      附此敘明。
五、綜上所述，系爭夜點費原固未具勞動對價性而屬被告單方具
    有勉勵、恩惠性質之給與性質，惟該給付因業已具制度上之
    經常性而為原告等勞工所得預見、信賴，其因已屬被告履行
    勞動契約上義務之一部而已喪失其任意性、恩給之性質即轉
    變為擬制工資，且因經常構成原告等由勞動關係所得薪資總
    額一部分之給與項目，並得適正反映其等在每月通常狀態下
    自勞動關係可取得生活資金之金額水準而應納入勞動基準法
    所定平均工資計算之列，而依上所述被告於給付原告等人退
    休金之時既均未將系爭夜點費列入工資項下以計算平均工資
    ，原告等人據以主張被告應給付其等未將系爭夜點費計入平
    均工資以核算退休金之差額自屬有據。今兩造就將系爭夜點
    費列入工資而各依其等可得年資基數計算結果，被告乃分別
    短付原告有如聲明（96年12月3 日準備狀）所示之金額者既
    不爭執，且被告本應於原告等人退休之日起30日內前依序給
    付其等退休金（勞動基準法施行細則第29條第1 項規定），
    而被告既未於各該期日前給付原告等人上開差額，原告自得
    分別對之請求如各該期日起依法定利率計算之遲延利息，從
    而本件原告依勞動基準法有關退休金之規定，請求被告應各
    給付如主文第1 至10項所示之金額及均自各人退休日起30日
    之翌日起至清償日止按年息5%計算之遲延利息，依法洵屬有
    據，自均應予以准許。
六、末者，本件原告各依本判決所命給付之金額固均未逾500,00
    0 元，惟本件係在原告有多數之共同訴訟且為合併判決，此
    與「以一訴主張數項標的」之情形，在法院「所命給付」之
    金額部分實質上相同，故均應合併計算其金額或價額以定其
    得否依職權宣告假執行，而本件判令被告給付者既計已逾50
    0,000 元以上，此依法自已不得依職權宣告假執行，而本件
    原告既亦未請求供擔保以為假執行之宣告，對被告自無須再
    依其聲請供擔保准免為假執行之宣告，附此敘明。
七、本件為判決基礎之法律關係已臻明確，兩造其餘之攻擊防禦
    方法核與判決結果不生影響，毋庸一一論列，併此敘明。
八、據上論結：本件原告之訴為有理由，合依民事訴訟法第78條
    ，判決如主文
中    華    民    國    97    年    2     月    29    日
                        民事第一庭    法  官  黃宏欽
正本係照原本作成。
如不服本判決，應於送達後20日內，向本院提出上訴狀並表明上
訴理由，如於本判決送達前提起上訴者，應於判決送達後10日內
補提上訴理由書（須附繕本）。
中    華    民    國    97    年    2     月    29    日
                                書記官  陳心儀


司法院資訊處製作；財團法人民間司法改革基金會備份。
